ACORDAO-COMPLETO-2465750

ACÓRDÃO 9092/2021 ATA 23/2021 - PRIMEIRA CÂMARA

VISTOS, relatados e discutidos estes autos que cuidam de pedido de reexame interposto por Rita Martins de Cássia contra o Acórdão 13206/2019-TCU-Primeira Câmara, que considerou ilegal seu ato de aposentadoria;
ACORDAM os Ministros do Tribunal de Contas da União, reunidos em sessão da Primeira Câmara, com fundamento no artigo 48 da Lei 8.443/1992, c/c os artigos 285 e 286 do Regimento Interno do TCU, diante das razões expostas pelo Relator, em:
9.1. conhecer e dar provimento ao pedido de reexame para tornar sem efeito Acórdão 13206/2019-TCU-Primeira Câmara;
9.2. reconhecer o registro tácito do ato de aposentadoria emitido em favor de Rita Martins de Cassia;
9.3. dar ciência deste acórdão ao recorrente e ao Centro Federal de Educação Tecnológica do Piaui.

Pedido de reexame interposto contra decisão que considerou ilegal ato de aposentadoria.

Primeira Câmara

Centro Federal de Educação Tecnológica do Piaui - MEC.

3. Interessados/Responsáveis/Recorrentes:
3.1. Interessado: Rita Martins de Cássia (XXX.622.823-XX)
3.2. Recorrente: Rita Martins de Cassia (XXX.622.823-XX).

13.1. Ministros presentes: Walton Alencar Rodrigues (Presidente), Benjamin Zymler, Bruno Dantas (Relator), Vital do Rêgo e Jorge Oliveira.
13.2. Ministro que não participou da votação: Jorge Oliveira 
13.3. Ministros-Substitutos presentes: Augusto Sherman Cavalcanti e Weder de Oliveira.

BRUNO DANTAS

Ministro Vital do Rêgo.

Cuidam os autos de pedido de reexame interposto por Rita Martins de Cássia contra o Acórdão 13206/2019-TCU-Primeira Câmara, lavrado nos seguintes termos:
"VISTOS, relatados e discutidos estes autos que tratam de ato de concessão de aposentadoria emitido pelo então Centro Federal de Educação Tecnológica do Piauí em favor da ex-servidora Rita Martins de Cássia; 
ACORDAM os Ministros do Tribunal de Contas da União, reunidos em Sessão da 1ª Câmara, com fundamento no art. 71, inciso III, da Constituição Federal, nos arts. 1º, inciso V, e 39, inciso II, da Lei 8.443/1992, no art. 260, § 1º, do RI/TCU e ante as razões expostas pelo Relator, em: 
9.1. considerar ilegal o ato de concessão de aposentadoria emitido em favor de Rita Martins de Cássia (XXX.622.823-XX) , recusando o respectivo registro; 
9.1.1. dispensar a devolução dos valores indevidamente recebidos até a data da ciência pelo Instituto Federal do Piauí do presente acórdão, com base no Enunciado 106 da Súmula da Jurisprudência do TCU; 
9.2. determinar ao Instituto Federal do Piauí, com base no art. 45 da Lei 8.443/1992, que: 
9.2.1. faça cessar os pagamentos decorrentes do ato impugnado, comunicando ao TCU, no prazo de quinze dias as providências adotadas, nos termos do art. 262, caput, do Regimento Interno do TCU, art. 8º, caput, da Resolução-TCU 206/2007 e 19, caput, da Instrução Normativa-TCU 78/2018;
9.2.2. ajuste as parcelas judiciais que integram os proventos da interessada, referentes à função 'FC-5', com fundamento na portaria MEC 474/1987, desconsiderando a metodologia de cálculo que leva em consideração a atual remuneração de professor titular eis que essa metodologia não tem amparo legal e não está assegurada em nenhuma decisão judicial;
9.2.3. comunique à interessada o teor desta decisão, alertando-a de que o efeito suspensivo proveniente da interposição de eventual recurso não a exime da devolução dos valores percebidos indevidamente após a respectiva notificação, caso o recurso não seja provido;
9.2.4. no prazo de 30 (trinta) dias, contados da ciência desta decisão, envie a este Tribunal documentos comprobatórios de que a interessada está ciente da presente deliberação;
9.2.5. emita novo ato, livre da irregularidade mencionada, submetendo-o ao TCU, no prazo de trinta dias, consoante os arts. 262, § 2º, do Regimento Interno do TCU e 19, § 3º, da Instrução Normativa TCU 78/2018."
2.	Admitido o processamento do recurso, porquanto preenchidos os requisitos previstos no art. 48 da Lei 8.443/1992, conferi efeito suspensivo aos itens 9.1, 9.2, 9.2.1, 9.2.2 e 9.2.5 do acórdão recorrido em relação à recorrente (peça 37) .
3.	Instruído o feito, faço reproduzir, com os ajustes que julgo pertinentes, o exame técnico e o encaminhamento oferecidos pela Secretaria de Recursos deste Tribunal (peça 30) , que contou com o apoio do Ministério Público junto ao TCU (peça 32) :
"HISTÓRICO 
2.		O ato de aposentadoria da recorrente foi julgado ilegal por conter incorreções no cálculo da retribuição de FC-5.
ADMISSIBILIDADE
3.	Reitera-se o exame de admissibilidade realizado pelo Sar/Serur (peça 23) , que opinou pelo conhecimento do recurso, nos termos do artigo 48 da Lei 8.443/1992, c/c os artigos 285 e 286, parágrafo único, do RI/TCU, suspendendo-se os efeitos dos subitens 9.1, 9.2, 9.2.1, 9.2.2 e 9.2.5 do Acórdão 13206/2019-TCU-Primeira Câmara, em relação ao recorrente. O Excelentíssimo Senhor Ministro Bruno Dantas, mediante despacho de peça 25, concordou com esta unidade técnica.
PRELIMINAR DE REGISTRO TÁCITO 
4.	Cumpre observar que o ato de aposentadoria da recorrente (peça 10) foi disponibilizado ao TCU em 15/7/2002 e julgado ilegal em Sessão de 29/10/2019 da Primeira Câmara (peça 15) .
4.1.	De acordo com as disposições do Acórdão 587/2011-TCU-Plenário, da Relatoria do E. Ministro Valmir Campelo, vinha esta Corte decidindo que o transcurso de mais de cinco anos desde a entrada do ato de pessoal no TCU, embora não consolidasse situações de ilegalidade, em razão da precariedade dos atos de concessão, cuja natureza é complexa, gerava a necessidade de instauração do contraditório.
4.2.	A consolidação de atos sujeitos a registro manifestamente ilegais, em razão do transcurso de grande lapso temporal, em respeito ao princípio da segurança jurídica, só era admitida pelo TCU em situações excepcionais, quando caracterizada a irreversibilidade da situação fática do interessado ou demonstrado que este estaria sujeito a prejuízo insuportável, caso o correspondente ato de concessão fosse julgado ilegal (cf., e.g., Acórdão 2251/2014-TCU-Plenário, Relator E. Ministro Bruno Dantas) .
4.3.	No entanto, em 19/2/2020, o Pretório Excelso, ao julgar o Recurso Extraordinário 636.553/RS, apreciando o tema 445 da repercussão geral, fixou a seguinte tese:
Em atenção aos princípios da segurança jurídica e da confiança legítima, os Tribunais de Contas estão sujeitos ao prazo de 5 anos para o julgamento da legalidade do ato de concessão inicial de aposentadoria, reforma ou pensão, a contar da chegada do processo à respectiva Corte de Contas.  
4.4.	Naquela ocasião, o Relator, E. Ministro Gilmar Mendes, fundamentou a adoção do prazo de cinco anos por analogia ao prazo previsto no Decreto 20.910/1932, tendo mencionando, ainda, ser esse lapso temporal equivalente ao previsto nas Leis 9.873/1999 e 9.784/1999.
4.5.	Assim, estabeleceu o prazo de cinco anos para que o Tribunal de Contas aprecie o ato, autorizando ou negando o respectivo registro.  
4.6.	Sobre o impacto do julgamento do Guardião da Constituição no RE 636.553/RS em processos sujeitos a registro no TCU, traz-se à colação as pertinentes observações do Excelentíssimo Senhor Ministro Walton Alencar Rodrigues, por ocasião do Acórdão 122/2021-TCU-Plenário (TC Processo 013.339/2020-6) :
Sem embargo de considerar o mérito da decisão do STF, o anterior entendimento acerca da observância do contraditório e da ampla defesa após o transcurso de cinco anos desde a chegada do processo no TCU restou prejudicado, porquanto, após esse tempo, segundo prelecionou o Relator da matéria no STF, o ato deve ser considerado 'registrado tacitamente'. 
No julgamento dos embargos de declaração, opostos em face dessa decisão, finalizado em 4/12/2020, o E. Relator aduziu que, 'passado esse prazo [de cinco anos, contado de forma ininterrupta, a partir da chegada do processo à corte de contas] sem finalização do processo, o ato restará automaticamente estabilizado. Abre-se, a partir daí, a possibilidade de sua revisão, nos termos do art. 54 da Lei 9.873/1999' (grifos meus) . 
A expressa menção do relator à possibilidade de revisão do ato considerado tacitamente registrado impõe novas considerações e imediatas providências por parte desta Corte.
Relativamente à área de pessoal da Administração Federal, já tive a oportunidade de fazer inúmeros pronunciamentos acerca do acúmulo dos processos na Sefip, que há pouco tempo passavam em muito de cem mil, ajuntados ao longo dos anos. Grande parte desses processos foram devolvidos aos órgãos de origem para correção de irregularidades e reenvio ao TCU. E os que permaneceram desafiam a capacidade de trabalho do Tribunal.
 (...) 
Por esse motivo conclui-se que, a partir do registro tácito do ato de concessão, é possível a sua revisão, no prazo de 5 anos, com base no aludido artigo da lei de processo administrativo [art. 54 da Lei 9.784/1999.
Esse entendimento é plenamente compatível com o disposto no art. 260, § 2º, do Regimento Interno do TCU, in verbis:
§ 2º O acórdão que considerar legal o ato e determinar o seu registro não faz coisa julgada administrativa e poderá ser revisto de ofício pelo Tribunal, com a oitiva do Ministério Público e do beneficiário do ato, dentro do prazo de cinco anos da apreciação, se verificado que o ato viola a ordem jurídica, ou a qualquer tempo, no caso de comprovada má-fé.  
Registro que o E. Relator no STF, ao apreciar os embargos de declaração, expressamente entendeu desnecessária a modulação de efeitos da decisão adotada no RE 636.553/RS, devendo ser aplicada imediatamente, com efeitos ex tunc.
Em síntese, o entendimento adotado pelo Supremo Tribunal Federal, em sede de recurso extraordinário, com repercussão geral reconhecida, deve ser observado por todos os juízes e tribunais, nos termos dos arts. 927, inciso III, e 1.030 do Código de Processo Civil.
Cabe ao TCU, por conseguinte, em atendimento à disposição legal e aos princípios da eficiência, da razoável duração do processo e da isonomia, evoluir, no entendimento e nos procedimentos, para compatibilizar suas decisões com a recente tese da Suprema Corte.
Chamo a atenção que as despesas atinentes a pessoal, como as reformas, aposentadorias e pensões, além de vencimentos, subsídios etc., configuram os maiores gastos da União Federal - maior mesmo que os juros da dívida - sendo inconcebível que servidores públicos federais continuem fazendo letra morta das normas jurídicas e da Constituição em vigor, mantendo o pagamento de verbas a que não fazem jus, segundo plúrimas decisões do TCU e dos órgãos do Poder Judiciário, como é o caso dos autos (grifos acrescidos) .
4.7.	No caso concreto, vale repisar que o ato de aposentadoria em reexame foi disponibilizado ao TCU em 15/7/2002 e julgado ilegal em Sessão de 29/10/2019 da Primeira Câmara (peça 15) . Assim, é de se entender que houve o seu registro tácito em 15/7/2007 e o seu aperfeiçoamento definitivo, no TCU, em 15/7/2012, anteriormente, portanto, ao julgamento de sua ilegalidade, em Sessão de 29/10/2019, pela Primeira Câmara.
4.8.	Nesse sentir, é de se entender que o ato de aposentadoria sub examine deve ser considerado tacitamente registrado, com proposta de arquivamento do processo correspondente e ciência ao órgão de origem, visto não ser mais possível, na espécie, a aplicação das disposições contidas no art. 260, § 2º do Regimento Interno do TCU, in verbis:
§ 2º O acórdão que considerar legal o ato e determinar o seu registro não faz coisa julgada administrativa e poderá ser revisto de ofício pelo Tribunal, com a oitiva do Ministério Público e do beneficiário do ato, dentro do prazo de cinco anos da apreciação, se verificado que o ato viola a ordem jurídica, ou a qualquer tempo, no caso de comprovada má-fé. 
4.9.	A conclusão ora apresentada nesta instrução vai ao encontro da orientação emanada do Pretório Excelso e do Plenário do Tribunal de Contas da União.
CONCLUSÃO
5.	Diante do exposto, é de se concluir que o ato de aposentadoria sub examine deve ser considerado tacitamente registrado, com proposta de arquivamento do processo correspondente e ciência ao órgão de origem, ante a impossibilidade de aplicação das disposições contidas no art. 260, § 2º do Regimento Interno do TCU, que trata da revisão de ofício.
PROPOSTA DE ENCAMINHAMENTO
6.	Ante o exposto, submetem-se os autos à consideração superior, propondo-se, com fundamento no art. 48 da Lei 8.443/1992:
a) conhecer do recurso interposto, para, no mérito, dar-lhe provimento, no sentido de tornar sem efeito o acórdão recorrido, considerando o ato de aposentadoria de peça 10 tacitamente registrado, com proposta de arquivamento do processo correspondente;
b) informar à recorrente e demais interessados do acórdão a ser proferido, destacando que o relatório e o voto que o fundamentam podem ser acessados por meio do endereço eletrônico www.tcu.gov.br/acordaos."
	É o relatório.

8.1. Italo Franklin Galeno de Melo (OAB/PI 10.531) e outros, representando Rita Martins de Cassia.

Procurador Marinus Eduardo De Vries Marsico.

aposentadoria. irregularidade no cálculo do valor devido a título de quintos incorporados. negativa de registro. pedido de reexame. ATO COM ENTRADA NO TCU HÁ MAIS DE CINCO ANOS. REGISTRO TÁCITO. impossibilidade de revisão de ofício após cinco anos do registro. PROVIMENTO.

APOSENTADORIA (APOS)

Secretaria de Recursos (Serur); Secretaria de Fiscalização de Integridade de Atos e Pagamentos de Pessoal e de Benefícios Sociais (Sefip).

Cuidam os autos de pedido de reexame interposto por Rita Martins de Cássia contra o Acórdão 13206/2019-TCU-Primeira Câmara, que considerou ilegal seu ato de aposentadoria em razão de impropriedade no cálculo do valor devido a título de quintos incorporados.
2.	Inicialmente, ratifico o despacho exarado no sentido de que o recurso deve ser conhecido, porquanto preenche os requisitos de admissibilidade previstos no artigo 48 da Lei 8.443/1992.
3.	A Secretaria de Recursos, com o apoio do Ministério Público junto ao TCU, sustenta, preliminarmente, que o ato deve ser considerado tacitamente registrado, ante o decurso de mais de cinco anos de sua chegada ao TCU quando de sua apreciação pela ilegalidade, com proposta de arquivamento do processo correspondente e ciência ao órgão de origem, ante a impossibilidade de aplicação das disposições contidas no art. 260, § 2º do Regimento Interno do TCU, que trata da revisão de ofício.
4.	Assiste razão à secretaria especializada. O ato de aposentadoria da recorrente deu entrada no TCU em 15/7/2002 e foi apreciado em sessão de 29/10/2019. Assim, incide na hipótese a tese firmada pelo Supremo Tribunal Federal ao apreciar o Recurso Extraordinário 636.533/RS, nos seguintes termos:
"Em atenção aos princípios da segurança jurídica e da confiança legítima, os Tribunais de Contas estão sujeitos ao prazo de 5 anos para o julgamento da legalidade do ato de concessão inicial de aposentadoria, reforma ou pensão, a contar da chegada do processo à respectiva Corte de Contas."
5.	Passado o quinquênio desde a chegada do ato ao TCU sem que ele seja apreciado, deve-se considerá-lo tacitamente registrado, momento a partir do qual se inicia nova contagem quinquenal para que o TCU promova a revisão de ofício, caso verifique que o ato viola a ordem jurídica, tudo conforme decidido pelo STF.
6.	No caso, o registro tácito do ato ocorreu em 15/7/2007 e seu aperfeiçoamento definitivo ocorreu em 15/7/2012, não havendo mais hipótese de revisão de ofício pelo TCU.
7.	Nessas circunstâncias, cumpre dar provimento ao pedido de reexame para tornar sem efeito o Acórdão 13206/2019-TCU-Primeira Câmara e reconhecer o registro tácito do ato de aposentadoria da recorrente.
	Ante o exposto, voto por que o Tribunal adote a deliberação que ora submeto à apreciação deste Colegiado.
	TCU, Sala das Sessões Ministro Luciano Brandão Alves de Souza, em 6 de julho de 2021.
Ministro BRUNO DANTAS
Relator